臺灣新竹地方法院民事判決  
110年度重訴字第88號
原      告  羅全志  
訴訟代理人  羅一順律師                      
被      告  郭榮發  


            郭相欽  

            郭榮錦  
            郭俊麟  

受  告  知
訴  訟  人  鄭孋英  
            許仕昇  
上列當事人間分割共有物事件，本院於民國110年9月7日辯論終
結，判決如下：
    主      文
兩造共有坐落新竹縣○○鎮○○○段○○○○段○○○○地號、面積三八七四
點一五平方公尺土地、坐落新竹縣○○鎮○○○段○○○段○○○○○地號、
面積一○○六平方公尺土地及坐落新竹縣○○鎮○○○段○○○段○○○地號
、面積一○八七三平方公尺土地准予變價分割，所得價金由兩造
按應有部分比例各五分之一分配之。
訴訟費用由兩造各負擔五分之一。
    事實及理由
壹、程序方面：
一、按當事人得於訴訟繫屬中，將訴訟告知於因自己敗訴而有法
    律上利害關係之第三人，民事訴訟法第65條第1項定有明文
    。經查，原告前將坐落新竹縣○○鎮○○○段○○○○段0000地號土
    地、坐落新竹縣○○鎮○○○段○○○段00000○000地號土地（下稱
    系爭土地）應有部分設定普通抵押權予鄭孋英、許仕昇，有
    土地登記第一類謄本在卷可稽（見本院卷第99-113頁），則
    本件原告請求判決分割系爭土地，受訴訟告知人鄭孋英、許
    仕昇依民法第824條之1第2項之規定，就系爭土地之分割自
    有法律上之利害關係，為保障受訴訟告知人之權利，原告聲
    請對受訴訟告知人鄭孋英、許仕昇告知訴訟（見本院卷第95
    頁），揆諸前揭法條規定，應予准許。
二、本件被告郭相欽、郭榮錦經合法通知，未於言詞辯論期日到
    場，核無民事訴訟法第386條各款所列情形，爰依原告之聲
    請，准由其一造辯論而為判決。
貳、實體方面：
一、原告主張：系爭土地為兩造所共有，兩造對系爭土地並未約
    定分管，依該物之使用目的於事實上並無不能分割之情，亦
    無約定不分割之期限，因未達成分割協議，且受農業發展條
    例第16條第1項分割限制，爰提起本件訴訟請求變價分割系
    爭土地。並聲明：如主文所示。
二、被告部分：
（一）被告郭榮發、郭相欽表示：系爭土地受限法令無法原物分
      割，惟變更分割方式使有錢的人可以買到便宜的土地，沒
      錢的人再便宜也買不到土地，落入一個不公平的狀況，其
      等均想分割到土地。
（二）被告郭俊麟表示：對原告主張沒有意見。　　
（三）被告郭榮錦經合法通知，未於言詞辯論期日到場，亦未提
      出書狀作何聲明或陳述。
三、本院之判斷：
（一）按各共有人，除法令另有規定外，得隨時請求分割共有物
      。但因物之使用目的不能分割或契約訂有不分割之期限者
      ，不在此限；分割之方法不能協議決定，或於協議決定後
      因消滅時效完成經共有人拒絕履行者，法院得因任何共有
      人之請求，命為下列之分配：一、以原物分配於各共有人
      。但各共有人均受原物之分配顯有困難者，得將原物分配
      於部分共有人。二、原物分配顯有困難時，得變賣共有物
      ，以價金分配於各共有人；或以原物之一部分分配於各共
      有人，他部分變賣，以價金分配於各共有人，民法第823
      條第1項、第824條第2項均有明文規定。又定共有物分割
      之方法，固可由法院自由裁量，但亦須以其方法適當者為
      限。又法院裁判分割共有物，須斟酌各共有人之利害關係
      、使用情形、共有物之性質及價值、經濟效用，符合公平
      經濟原則，其分割方法始得謂為適當；分割共有物究以原
      物分割或變價分割為適當，法院應斟酌當事人意願、共有
      物之使用情形、經濟效用及全體共有人之利益等情形而為
      適當之分割（最高法院95年臺上字第150號裁定意旨及90
      年臺上字第1607號、88年度臺上字第600號、87年度臺上
      字第1402號判決意旨參照）。又依民法第824條第2項，所
      謂各共有人均受原物之分配顯有困難，當依社會一般之觀
      念定之，包括法律上之困難（如法律上禁止細分），以及
      事實上之困難（如共有人按其應有部分分配所獲分配之共
      有物極少，致難以利用）（最高法院104年度台上字1792
      號判決意旨參照）。原告主張系爭3筆土地為兩造共有，
      並無依使用目的不能分割之情形，兩造亦未以契約約定不
      分割之期限等事實，業據其提出地籍圖謄本、土地登記謄
      本為證（見本院卷第49-70頁），並為被告所不爭執，此
      部分堪信為實。則原告依民法第823條第1項、第824條第2
      項之規定，訴請分割系爭土地，為有理由。　
（二）再按耕地指依區域計畫法劃定為特定農業區、一般農業區
      、山坡地保育區及森林區之農牧用地，農業發展條例第3
      條第11款定有明文。而農業發展條例第16條第1項規定：
      「每宗耕地分割後每人所有面積未達0.25公頃者，不得分
      割。但有下列情形之一者，不在此限：一、因購置毗鄰耕
      地而與其耕地合併者，得為分割合併；同一所有權人之二
      宗以上毗鄰耕地，土地宗數未增加者，得為分割合併。二
      、部分依法變更為非耕地使用者，其依法變更部分及共有
      分管之未變更部分，得為分割。三、本條例中華民國八十
      九年一月四日修正施行後所繼承之耕地，得分割為單獨所
      有。四、本條例中華民國八十九年一月四日修正施行前之
      共有耕地，得分割為單獨所有。五、耕地三七五租約，租
      佃雙方協議以分割方式終止租約者，得分割為租佃雙方單
      獨所有。六、非農地重劃地區，變更為農水路使用者。七
      、其他因執行土地政策、農業政策或配合國家重大建設之
      需要，經中央目的事業主管機關專案核准者，得為分割。
      」據此，系爭土地之原物分割方式，如未能符合農業發展
      條例第16條第1項但書規定，即須受同條項本文規定「每
      宗耕地分割後每人所有面積未達0.25公頃者，不得分割」
      之限制。而按共有耕地整筆變賣，以價金分配共有人，並
      不發生農地細分情形，應不在農業發展條例第22條限制（
      現為農發條例第16條）之列。是以共有耕地之共有人請求
      採變賣共有物分配價金之分割方法，並非不得准許（最高
      法院64年台上字第420號民事裁判意旨參照）。經查，系
      爭3筆土地均為山坡地保育區之農牧用地，屬上開規定之
      耕地，現況為空地，並無建物等情，此有土地登記謄本、
      現況照片及新竹縣政府函文在卷可稽（見本院卷第49、55
      、61、81-91、93頁）。兩造並未舉證說明有何符合農業
      發展條例第16條第1項但書所列得為分割之情形，則系爭
      土地倘以原物分割即應受同條本文所定分割面積之限制，
      故本院綜合審酌系爭土地之使用現況、經濟效用、耕地面
      積不宜細分致影響農業用途暨全體共有人之利益，認系爭
      土地予以變價分割，將價金依兩造應有部分比例各5分之1
      分配予全體共有人，係屬允當，爰判決如主文第1項所示
      。
四、又分割共有物之訴具非訟事件之性質，分割共有物之方法，
    應由法院斟酌何種方式較能增進共有物之經濟效益，並兼顧
    共有人之利益，以決定適當之分割方法，不因何造起訴而有
    不同，故原告請求分割之訴雖有理由，惟關於訴訟費用負擔
    ，應由兩造各按其應有部分比例負擔，方屬事理之平，爰併
    諭知訴訟費用之負擔如主文第2項所示。
五、據上論結，本件原告之訴為有理由，依民事訴訟法第80條之
    1，判決如主文。　
中　　華　　民　　國　　110 　年　　9 　　月　　24　　日
                  民事第二庭  法  官  傅伊君
以上正本係照原本作成。　　　　　　　　　
如對本判決上訴，須於判決送達後20日內向本院提出上訴狀。
如委任律師提起上訴者，應一併繳納上訴審裁判費。
中　　華　　民　　國　　110 　年　　9 　　月　　27　　日
                              書記官  李勻淨